【裁判字號】    99,訴,89
【裁判日期】    990507
【裁判案由】    塗銷所有權移轉登記等
【裁判全文】
臺灣基隆地方法院民事判決                99年度訴字第89號
原      告  第一商業銀行股份有限公司
法定代理人  丙○○
訴訟代理人  黃建霖律師
被      告  乙○○
            甲○○
上列當事人間請求塗銷所有權移轉登記等事件，本院於中華民國
99年4 月28日言詞辯論終結，判決如下：
    主  文
確認被告間就坐落基隆市○○區○○段東勢坑小段九六七地號面
積一千零一十平方公尺、權利範圍九分之一土地所為之買賣及所
有權移轉登記行為均不存在。
被告乙○○就前項土地於民國九十八年六月十二日以買賣為原因
所為之所有權移轉登記應予塗銷。
訴訟費用由被告負擔。
    事實及理由
壹、程序方面：被告甲○○經合法通知，未於言詞辯論期日到場
    ，核無民事訴訟法第386 條所列各款情形，爰依原告之聲請
    ，由其一造辯論而為判決。
貳、實體方面
一、原告主張：
（一）六軍電子股份有限公司（下稱六軍電子公司）向原告借款
      14次，金額共計新台幣（下同）950 萬元，被告甲○○以
      1,000 萬元為限，願與六軍電子公司連帶負全部償付之責
      ，嗣六軍電子公司自民國98年5 月9 日起即未依約繳付本
      息，尚欠650 萬9,128 元，扣除已抵銷存款100 萬元後，
      六軍電子公司積欠本金550 萬9,128 元，原告遂對六軍電
      子公司、被告甲○○及其他連帶保證人起訴請求清償借款
      ，臺灣臺北地方法院以98年度訴字第1535號判決六軍電子
      公司、被告甲○○及其他連帶保證人應連帶給付原告550
      萬9,128 元及各筆借款之利息、違約金。
（二）嗣原告查詢六軍電子公司暨連帶保證人之財產清冊，發現
      六軍電子公司未依約繳付本息後，連帶保證人即陸續將名
      下財產移轉予他人，被告甲○○亦於保證責任期間，為規
      避對於原告之保證債務，於98年6 月2 日將名下所有坐落
      於基隆市○○區○○段東勢坑小段967 地號、面積1,010
      平分公尺、權利範圍9 分之1 之不動產（下稱系爭不動產
      ），以通謀虛偽為買賣及所有權移轉行為，於98年6 月12
      日移轉登記予被告乙○○，原告既因被告甲○○、乙○○
      間通謀虛偽買賣行為及所有權移轉行為，受有不能受清償
      之危險，原告自有確認被告甲○○、乙○○間買賣暨所有
      權移轉行為無效之確認利益，並依民法第242 條前段規定
      ，代位請求被告乙○○塗銷系爭不動產所有權移轉登記。
（三）縱認被告甲○○及乙○○間就系爭不動產確有買賣之真意
      ，因被告甲○○移轉系爭不動產所有權時，對原告負有與
      六軍電子公司連帶清償借款之義務，被告甲○○為免遭原
      告要求履行保證責任，將系爭不動產所有權移轉登記予被
      告乙○○，而被告甲○○與乙○○關係密切，被告乙○○
      自瞭解被告甲○○之經濟狀況，故被告甲○○、乙○○就
      系爭不動產為買賣及移轉所有權行為時，自知悉將有害於
      被告甲○○之債權人，原告即得依民法第244 條第1 項、
      第2 項規定，請求撤銷被告甲○○、乙○○間就系爭不動
      產所成立之買賣行為及所有權移轉登記行為，並依民法第
      244 條第4 項規定，請求被告乙○○塗銷所有權移轉登記
      。
（四）聲明：
    1.先位聲明：(1)確認被告乙○○與甲○○於98年6 月2 日就
      系爭不動產所為之買賣行為及所有權移轉行為均不存在。
      (2)被告乙○○應將系爭不動產於98年6 月12日以買賣為登
      記原因之所有權移轉登記予以塗銷。
    2.備位聲明：(1)被告甲○○與李政祥於98年6 月2 日就系爭
      不動產所為之買賣行為及所有權移轉登記行為應予撤銷。
      (2)被告乙○○應將系爭不動產於98年6 月12日以買賣為登
      記原因之所有權移轉登記予以塗銷。
二、被告乙○○則以：其與被告甲○○於96年間即約定買賣系爭
    不動產，其於96年1 月、2 月、9 月間，分別交付現金54萬
    、55萬、57萬元予被告甲○○，作為購買系爭不動產之價金
    ，嗣因被告甲○○反悔而未辦理所有權移轉登記，被告甲○
    ○亦未返還價金，之後，被告甲○○表示願出售系爭不動產
    ，其遂於97年11月、98年1 月及5 月間，分別交付現金15萬
    、12萬及5 萬元予被告甲○○，被告甲○○即於98年6 月間
    辦理系爭不動產所有權之移轉登記，其與被告甲○○間買賣
    系爭不動產之行為，非通謀虛偽意思表示等情，資為抗辯。
    並聲明：駁回原告之訴。
三、被告甲○○未於言詞辯論期日到場，亦未提出書狀為答辯或
    陳述。
四、兩造不爭執之事項
    原告主張被告甲○○於88年5 月3 日簽立保證書，同意擔任
    六軍電子公司向其借款1,000 萬元之連帶保證人，而六軍電
    子公司自98年5 月9 日起，未依約償還上開借款，其對主債
    務人六軍電子公司及被告甲○○等連帶保證人起訴請求清償
    借款，經臺灣臺北地方法院於98年12月11日以98年度訴字第
    1535號判決六軍電子公司及被告甲○○等連帶保證人連帶給
    付550 萬9,128 元及利息、違約金；另被告甲○○於98年6
    月12日以買賣為由，將系爭土地之所有權移轉登記予其兄即
    被告乙○○等情，未據被告表示爭執，復經原告提出保證書
    、系爭不動產登記異動情形、土地登記謄本、臺灣臺北地方
    法院98年度訴字第1535號民事判決為證，上情應堪認定。
五、原告主張被告甲○○、乙○○就系爭不動產所為之買賣行為
    及移轉所有權之行為，均屬通謀虛偽意思表示而無效，請求
    被告乙○○塗銷上開所有權移轉登記等情，被告乙○○則以
    前詞置辯，經查：
（一）按確認法律關係之訴，非原告有即受確認判決之法律上利
      益者，不得提起之，民事訴訟法第247 條前段定有明文；
      又所謂受確認判決之法律上利益，係指因法律關係之存否
      不明確，致原告在私法上之地位有受侵害之危險，而此項
      危險得以對於被告之確認判決除去之者而言（最高法院42
      年台上字第1031號判例可資參照）。本件原告主張其為被
      告甲○○之債權人，被告甲○○無財產足供清償債務，因
      被告甲○○與乙○○基於通謀虛偽之意思表示，由被告甲
      ○○將系爭不動產之所有權移轉登記予被告乙○○，致原
      告無法受償等情，是被告甲○○、乙○○間就系爭不動產
      之買賣及移轉所有權行為，是否出於通謀虛偽意思表示，
      即涉及原告得否代位請求被告乙○○塗銷前開所有權移轉
      登記，並進而受有清償，故原告對於被告甲○○、乙○○
      就系爭不動產所為之買賣及所有權移轉行為是否不存在一
      事，應有確認利益，自得提起本件確認之訴。
（二）原告主張被告甲○○、乙○○間就系爭不動產所為買賣及
      移轉所有權行為，係因被告甲○○為脫免對於原告所負前
      開債務，遂與被告乙○○基於通謀虛偽意思表示，以買賣
      為名，將系爭不動產之所有權移轉登記予被告乙○○等情
      ，被告甲○○對於原告主張之上開事實，已於相當時期受
      合法之通知，而於言詞辯論期日不到場，亦未提出書狀爭
      執，依民事訴訟法第280 條第3 項前段準用同條第1 項前
      段之規定，視同自認，足見原告前開主張應非無據。另被
      告乙○○固辯稱其確給付價金，向被告甲○○購買系爭不
      動產等情，並提出提款紀錄為證，惟查：
    1.被告乙○○提出之提款紀錄，雖與其主張曾於96年1 月、
      2 月、9 月、97年11月、98年1 月及5 月間，分別提領15
      萬、12萬、5 萬元、15萬、12萬及5 萬元等情相符，然上
      開提款紀錄，僅足以證明被告乙○○曾於該等時間提款，
      無從證明被告乙○○確將該等款項交予被告甲○○，自亦
      無法證明該等款項係供購買系爭不動產所用，是難僅以該
      等提款紀錄，逕認被告乙○○前開所辯為可信。
    2.因買賣不動產所涉交易標的價值較高，衡諸常情，不動產
      之買賣雙方於訂立買賣契約前，多會盡力瞭解該不動產之
      市價，以決定買賣價格，且多以訂立書面契約之方式為之
      ，載明交易價格、價金給付方式及雙方權利義務，以免爭
      議，被告乙○○自陳學歷為大學畢業，擔任通信設備維修
      工作達20餘年，已婚育有2 名子女等情，足見被告乙○○
      具有相當之智識能力及社會經驗，對於上情當無不知之理
      ，然被告乙○○陳稱其與被告甲○○訂立買賣契約前，其
      不知系爭不動產之公告土地現值，亦未查詢系爭不動產附
      近土地之地價，係由被告甲○○決定系爭不動產之售價為
      163 萬2,000 元，且其與被告甲○○就系爭不動產之買賣
      ，未簽訂書面契約等情，顯與上開所述不符，則被告乙○
      ○上開所辯是否可信，已非無疑。又經本院詢問購買系爭
      土地之原因，被告乙○○答稱因被告甲○○需要用錢，其
      為幫助被告甲○○，始購買系爭土地等情，堪見被告乙○
      ○無急需使用系爭不動產之需求；被告乙○○復陳稱其每
      月工作薪資為7 萬餘元，扣稅後實際領取6 萬餘元，育有
      2 名子女，均就讀國小，其與家人係租屋居住，每月租金
      為1 萬2,000 元等情，堪見被告乙○○之收入應屬小康程
      度，以被告乙○○之資力而言，系爭不動產之售價163 萬
      2,000 元應非屬小額，然被告乙○○竟在無急迫需用系爭
      不動產之情形下，未查詢系爭不動產之市價，僅憑被告甲
      ○○之單方表示，即同意以163 萬2,000 元之高價購買系
      爭不動產，即難謂與常理相合，則被告乙○○所述交付現
      金予被告甲○○之用途，究係購買系爭不動產，亦或係單
      純資助被告甲○○，顯非無探求空間。
    3.被告乙○○陳稱其與被告甲○○於96年間約定買賣系爭不
      動產，交易總價為163 萬2,000 元等情，然以被告乙○○
      所述其交付價金之數額計算，被告乙○○交予被告甲○○
      之現金總計為198 萬元，顯與被告乙○○所述系爭不動產
      之售價數額不符；另被告乙○○復稱其於96年間交付166
      萬元予被告甲○○後，被告甲○○反悔不願出售系爭不動
      產，其不知被告甲○○為何反悔，但被告甲○○不願辦理
      所有權移轉登記等情，若被告乙○○所述其與被告甲○○
      確約定買賣系爭不動產，且其已交付全額價金予被告甲○
      ○等情屬實，因被告乙○○交付金錢之數額非微，且被告
      乙○○之經濟能力應僅屬小康程度，業如前述，衡情，當
      被告甲○○表示不願出售系爭不動產時，被告乙○○應會
      要求被告甲○○依約辦理所有權移轉登記或返還其已交付
      之價金，然被告乙○○竟均未為之，顯非合理，益難認被
      告乙○○交付金錢予被告甲○○之目的，係在購買系爭不
      動產。
    4.綜上，被告乙○○雖辯稱其與被告甲○○確有買賣系爭不
      動產之真意，且其業已給付價金予被告甲○○等情，然被
      告乙○○所述經過，與一般交易常情不合，復參酌被告乙
      ○○與甲○○為兄弟，關係甚為密切，且被告乙○○陳稱
      被告甲○○有金錢需要，其要幫助被告甲○○等情，難認
      被告乙○○上開辯解為可信，故原告前開主張應堪採信。
（三）按表意人與相對人通謀而為虛偽意思表示者，其意思表示
      無效，民法第87條第1 項前段定有明文。本件被告乙○○
      雖辯稱其與被告甲○○就系爭不動產確有買賣真意等情，
      然其所述內容顯與常情不符，足信原告主張被告甲○○係
      為脫免對原告所負前揭債務，與被告乙○○基於通謀虛偽
      之意思表示，為上述買賣及移轉所有權之行為等情，應屬
      可採，依民法第87條第1 項前段規定，該等行為均屬無效
      ，故原告請求確認被告甲○○、乙○○就系爭不動產所為
      之買賣行為及所有權移轉行為均不存在等情，為有理由。
（四）另按債務人怠於行使其權利時，債權人因保全債權，得以
      自己之名義，行使其權利，民法第242 條前段定有明文；
      又債務人與第三人通謀而為虛偽意思表示，其意思表示無
      效，債權人得依民法第242 條規定，代位行使債務人之權
      利，訴請第三人回復原狀，以保全其債權（最高法院88年
      度台上字第2122號判決可資參照）。本件被告甲○○、乙
      ○○就系爭不動產所為之買賣及移轉所有權行為行為均係
      出於通謀虛偽意思表示，均屬無效，已如前述，是系爭不
      動產之所有權自始不生移轉之效力，仍屬被告甲○○所有
      ，被告甲○○自得請求被告乙○○塗銷上開所有權移轉登
      記，而被告甲○○未為之，自屬怠於行使其所有權利，且
      亦使原告無法就系爭不動產行使權利，原告之債權即有保
      全之必要，是原告依民法第242 條前段規定，代位被告甲
      ○○請求被告乙○○塗銷上開所有權移轉登記，即屬有據
      。
（五）綜上所述，原告依民法第87條第1 項前段及第242 條規定
      ，先位請求確認被告甲○○、乙○○就系爭不動產所為之
      買賣及所有權移轉行為均不存在，並請求被告乙○○塗銷
      以該買賣行為為原因所為之所有權移轉登記，為有理由，
      應予准許。而原告先位之訴既有理由，是就備位之訴即毋
      庸予以審究，附此敘明。
六、訴訟費用負擔之依據：民事訴訟法第85條第1 項、第78條。
中    華    民    國    99    年    5     月    7     日
                  民事庭法  官  邰婉玲
以上正本係照原本作成。
如對本判決上訴，須於判決送達後20日內，向本院提出上訴狀。
中    華    民    國    99    年    5     月    7     日
                        書記官  王毓嫻

司法院資訊處製作；財團法人民間司法改革基金會備份。
